臺灣高等法院臺中分院民事判決
110年度上易字第406號
上  訴  人  王彥斌  
訴訟代理人  許博堯律師
被 上訴 人  黃仕翰律師(即葉心蘋即葉姵綺之遺產管理人)

訴訟代理人  游弘誠律師     
被 上訴 人  多助開發實業股份有限公司

法定代理人  張憲忠  
被 上訴 人  李俊瑩  
            許家豪  
            李淑里即葉李淑里

            徐大維  
            王建東  
            何雅琳  
受 告知 人  合作金庫商業銀行股份有限公司

法定代理人  雷仲達  

上列當事人間請求分割共有物事件，上訴人對於民國110年4月23
日臺灣臺中地方法院109年度訴字第2225號第一審判決提起上訴
，本院於110年9月14日言詞辯論終結，判決如下：
    主  文
原判決廢棄。
兩造共有如附表一、二所示不動產，准予變價分割，所得價金由
兩造按如附表三所示應有部分比例分配。
第一、二審訴訟費用由兩造按如附表三所示應有部分比例負擔。
    事實及理由
壹、程序部分
    被上訴人多助開發實業股份有限公司(下稱多助公司)、李俊
    瑩、許家豪、李淑里即葉李淑里、徐大維、王建東、何雅琳
    經合法通知，未於言詞辯論期日到場，核無民事訴訟法第38
    6條所列各款情形，爰依上訴人之聲請，由其一造辯論而為
    判決。
貳、實體部分　　　　
一、上訴人主張：兩造共有如附表一、二所示建物及基地(下稱
    系爭建物、土地，合稱系爭房地)，應有部分如附表三。因
    兩造就系爭房地之分割方法無法達成協議，且系爭房屋為公
    寓大廈內之區分所有建物，如以原物分配，顯有困難，因而
    請求變價分割，爰依民法第823條第1項、第824條第2項第2
    款規定，聲明求為准許兩造共有系爭房地合併變價分割，所
    得價金按附表三所示應有部分比例分配之判決。另補稱：
　㈠系爭房屋所在之○○○大樓係在公寓大廈管理條例施行細則發布
    前的舊大樓，且兩造於該大樓多擁有複數以上單位之區分所
    有建物，故就建物坐落基地之應有部分配置紊亂，無法單由
    土地登記謄本得知建物相對應基地之正確持分比例，且地政
    機關亦函覆無基地應有部分配置情形相關資料可提供，故本
    件應降低伊舉證責任之證明度。
　㈡依土地及建物登記謄本可知○○○大樓係在85年6月12日辦理建
    物第一次所有權登記，而李淑里、黃仕翰律師(即葉心蘋即
    葉姵綺之遺產管理人)、許家豪、李俊瑩等取得建物之時間
    係在85年7、8月間，可見其等4人係原始向建商(即多助公司
    )購買房屋之人，且同時提供土地及建物應有部分設定抵押
    ，故由當時設定抵押權之內容即可知其等4人就系爭土地之
    應有部分比例為何。另伊、王建東、何雅琳、徐大維在該大
    樓均有複數樓層區分所有建物，伊等4人已提出上證15、16
    同意書，故伊等4人就系爭土地之應有部分配置比例應亦無
    判斷之困難。另多助公司就系爭房屋之應有部分比例與葉心
    蘋即葉姵綺相同，故將其等2人就基地之持分比例為相同之
    配置，亦符合一般經驗法則。故兩造就系爭土地之配置持分
    比例，應無不明確或悖於經驗法則之處。
二、被上訴人辯以：
  ㈠黃仕翰律師(即葉心蘋即葉姵綺之遺產管理人)：同意對造分
    割方案。原判決係以地政機關無法提供系爭房屋應有部分坐
    落土地之第一次登記資料為由駁回，但這係行政措施，並非
    法律規定，不應逾越母法規定共有人可請求合併分割，且此
    不動產已荒廢20年。
　㈡多助公司、李俊瑩、許家豪、李淑里即葉李淑里、徐大維、
    王建東、何雅琳未於言詞辯論期日到場，復未提出任何書狀
    為陳述。惟徐大維、王建東、何雅琳曾於原審具狀表示同意
    對造主張之變價分割方案(原審卷二第63、69頁)。
三、經原審為上訴人敗訴之判決，上訴人提起上訴，上訴聲明：
    ㈠原判決廢棄。㈡兩造共有系爭房地准予合併變價分割，並依
    附表三所示持分比例分配價金。
四、本件爭點
　　兩造就系爭房屋相對應之土地持分得否確定？上訴人主張合
    併變價分割方案是否可採？
五、得心證之理由：
  ㈠上訴人主張：兩造共有如附表一、二所示系爭房地，應有部
    分如附表三。因兩造就系爭房地之分割方法無法達成協議，
    且系爭房屋為公寓大廈內之區分所有建物，如以原物分配，
    顯有困難，因而請求變價分割等語。經查：
　　⒈兩造共有如附表一、二之系爭建物，應有部分如附表三等
      情，業據上訴人提出建物登記謄本附卷可稽（原審卷一第
      37至59頁），自堪信為真實。
　　⒉上訴人主張兩造共有如附表一、二所示之建物，所對應之
      系爭土地之應有部分如附表三等情，業據提出土地登記 
      謄本附卷可考（原審卷一第61至287頁）。
　　　⑴觀諸系爭00000、00000房屋之建物登記謄本（原審卷一
        第37、49頁），其上並未記載系爭00000、00000房屋基
        地所有權之應有部分配置。
　　　⑵另案原法院臺中簡易庭109年度中簡字第1962號請求分割
        共有物事件（標的係坐落臺中市○區○○○○段00000○號建
        物，與系爭建物同屬同一區分所有建築物），經承審法
        官函囑臺中市○○地政事務所提出系爭00000房屋辦理建
        物第一次所有權登記檢附之基地應有部分配置情形資料
        ，該所函覆略以：依土地登記規則第83條第1項規定，
        區分所有權人申辦建物所有權第一次登記，應檢附基地
        權利範圍分配表憑辦，惟前開規定係於90年9月14日修
        正發布，於該規定修正之前，基地權利範圍分配表非辦
        理所有權第一次登記之必要文件，另經調閱登記原案卷
        ，確無檢附基地應有部分配置情形相關資料等語，有該
        所109年9月17日○○地所一字第0000000000號函在卷可查
        （原審卷二第89頁）。
　　　⑶上訴人自承：系爭建物坐落系爭土地之應有部分配置之
        第一次登記資料，地政機關已經查不到，惟非不得確定
        等語。經查：
　　　　①系爭房屋所在之○○○大樓係在公寓大廈管理條例施行細
          則發布前的舊大樓，且兩造於該大樓多擁有複數以上
          單位之區分所有建物，故就建物坐落基地之應有部分
          配置紊亂，無法單由土地登記謄本得知建物相對應基
          地之正確持分比例，且地政機關亦函覆無基地應有部
          分配置情形相關資料可提供。此係土地登記規則第83
          條第1項規定，區分所有權人申辦建物所有權第一次
          登記，應檢附基地權利範圍分配表憑辦，惟前開規定
          係於民國90年9月14日修正發布，於該規定修正之前
          ，基地權利範圍分配表非辦理所有權第一次登記之必
          要文件，已見前述，這是法令修正前之事實狀態，然
          共有人請求分割共有物係法律上之權利，自不能因法
          令修正前不完整資料之狀態而限制請求分割共 有物
          之權利。
　　　　②依上訴人之主張及舉證資料，本件系爭建物對應於系
          爭土地之應有部分如附表三所示，尚非不得特定。析
          言之：
　　　　　❶依土地及建物登記謄本可知○○○大樓係在85年6月12
            日辦理第一次建物保存登記，而李淑里、黃仕翰律
            師(即葉心蘋即葉姵綺之遺產管理人)、許家豪、李
            俊瑩等取得建物之時間係在85年7、8月間，可見其
            等4人係原始向建商(即多助公司)購買房屋之人，
            且同時提供土地及建物應有部分設定抵押，故由當
            時設定抵押權之內容即可知其等4人就系爭土地之
            應有部分比例如附表三所示。此有上訴人提出建物
            及土地登記謄本可考（本院卷第35至93頁）。
　　　　　❷上訴人、王建東、何雅琳、徐大維在該大樓均有複
            數樓層區分所有建物，上訴人與王建東等4人已提
            出上證15、16同意書及印鑑證明為憑（本院卷第95
            至109頁），故伊等4人就系爭土地之應有部分配置
            比例應亦無判斷之困難。
　　　　　❸多助公司就系爭房屋之應有部分比例與葉心蘋即葉
            姵綺相同，此有前開建物及土地登記謄本可按（原
            審卷一第39、51、81頁），故將其等2人就基地之
            持分比例為相同之配置，亦符合一般經驗法則。
　　　　③綜上，本件因土地登記規則第83條第1項規定於90年9
          月14日修正發布前，系爭房地所在之舊大樓無基地權
          利範圍分配表之必要文件，然據此尚不得限制共有人
          請求分割共有物之法律上權利，復依上訴人之主張及
          舉證資料，本件系爭建物對應於系爭土地之應有部分
          如附表三所示，尚非不得特定。
　　⒊上訴人主張兩造就系爭房地之分割方法無法達成協議之情
      ，參酌系爭房地部分共有人黃仕翰律師(即葉心蘋即葉姵
      綺之遺產管理人)、多助公司、李俊瑩、李淑里即葉李淑
      里等4人有遭法院查封之情，此可參看前揭建物及土地登
      記謄本內之註記即明，堪認上訴人此部分之主張，應屬可
      採。
  ㈡按「共有人相同之數不動產，除法令另有規定外，共有人得
    請求合併分割。」民法第824條第5項定有明文。又按「共有
    物之分割，依共有人協議之方法行之」、「分割之方法不能
    協議決定，或於協議決定後因消滅時效完成經共有人拒絕履
    行者，法院得因任何共有人之請求，命為下列之分配：一以
    原物分配於各共有人。但各共有人均受原物之分配顯有困難
    者，得將原物分配於部分共有人。二原物分配顯有困難時，
    得變賣共有物，以價金分配於各共有人；或以原物之一部分
    分配於各共有人，他部分變賣，以價金分配於各共有人」，
    此民法第824條第1、2項分別定有明文。而審其立法理由：
    「裁判上共有物分割方法，原則上以原物分配於各共有人。
    以原物分配如有事實或法律上之困難，以致不能依應有部分
    為分配者，得將原物分配於部分共有人，其餘共有人則受原
    物分配者之金錢補償；或將原物之一部分分配予各共有人，
    其餘部分則變賣後將其價金依共有部分妥為分配；或變賣共
    有物，以價金分配於各共有人。法院為上述分割之裁判時，
    自應斟酌共有人之利害關係、共有物之性質、價格及利用效
    益等，以謀分割方法之公平適當」。且按裁判分割共有物，
    須斟酌各共有人之意願、利害關係、使用情形、共有物之性
    質及價值、經濟效用，符合公平經濟原則，其分割方法始得
    謂為適當（最高法院90年度台上字第1607號判決參照）。是
    共有物之分割，依法固以採原物分割為原則，但在共有人方
    面，應審酌其等之意願、利害關係、使用情形；在共有物層
    面，則須考量其性質、價值、經濟效用，最終無非在尋求共
    有人間能獲公平之分配，始堪稱為適當，自不可囿於必採原
    物分割之局限。
  ㈢經查，系爭建物屬大樓內空間等情，此有上訴人提出之現場
    位置示意圖、照片等件可為參考（原審卷一第333至345頁）
    ，系爭房地共有人相同且多，亦有部分共有人之系爭房地之
    應有部分遭法院扣押在案，故本件雖得合併分割，但採原物
    分割尚有困難。如以變賣之方式為分割，自整體而言，可使
    系爭房地經濟價值大幅提高，且兩造如願承受系爭土地，自
    可於執行法院變賣共有物時，參與競標，或於共有人以外之
    第三人得標後，再主張優先承買，於兩造均屬公平，並且上
    訴人所為變價分割之主張，復為黃仕翰律師(即葉心蘋即葉
    姵綺之遺產管理人)、徐大維、王建東、何雅琳所同意（上
    三人曾於原審具狀表示同意對造主張之變價分割方案，原審
    卷二第63、69頁)。爰審酌兩造之利害關係、大多數共有人
    之意願、系爭房地現況及利用價值暨經濟效用等一切情狀，
    認系爭房地以採取變價分割，而由兩造按其等應有部分比例
    分配價金之方法分割，為最適當之分割方式。
  ㈣綜上所述，系爭房地以原物分配顯有困難，採變賣並將所得
    價金依附表所示各共有人應有部分比例分配之分割方法，為
    最妥適公允。原審未及審酌系爭房地，其系爭建物對應系爭
    土地之應有部分，非不得特定，而判決駁回共有物分割之請
    求，尚有未洽，即無可維持。上訴意旨指摘原判決之不當，
    求予廢棄改判，為有理由。爰廢棄改判如主文第2項所示。
  ㈤分割共有物具非訟事件之性質，分割共有物之方法，本應由
    法院斟酌何種分割方法得兼顧共有物之經濟效益及兩造利益
    ，不因何造起訴而有不同，故被上訴人請求分割之訴雖有理
    由，惟關於訴訟費用負擔，應由共有人各按其權利比例負擔
    ，方屬事理之平，爰諭知訴訟費用由兩造按其等應有部分比
    例負擔。
  ㈥本件事證已臻明確，兩造其餘之攻擊或防禦方法及所用之證
    據，經本院斟酌後，認為均不足以影響本判決之結果，爰不
    贅述。  
六、據上論結，本件上訴為有理由，依法判決如主文。
中　　華　　民　　國　　110 　年　　9 　　月　　28　　日
              民事第七庭    審判長法　官  王  銘
                                  法　官  高英賓
                                  法　官  張國華
正本係照原本作成。
不得上訴。
                                  書記官  柯孟伶
　　　　　　　　　　　　　　　　　
中　　華　　民　　國　　110 　年　　9 　　月　　29　　日

【附表一】：00000建號及坐落基地
         土  地  坐  落     面  積 權利範圍 縣市 鄉鎮市區    段 地  號 平方公尺  台中市 南區 下橋子頭段 217-14 1811 如附表三 


建 號  基地座落 建物面積(平方公尺)  權利範圍  建物門牌 樓層面積 附屬建物及用途  00000 台中市○區○○○○段00000地號 二層： 886.95 陽台：105.95 花台：13.68  全  部  台中市○區○○路0000號2樓之1    備  註 共有建物部分： ①下橋子頭段14786建號，面積2861.15平方公尺，持分24040/100000。 ②下橋子頭段14787建號，面積778.83平方公尺，持分24040/100000。 ③下橋子頭段14788建號，面積983.96平方公尺，持分5463/100000。    


【附表二】：00000建號及坐落基地
         土  地  坐  落     面  積 權利範圍 縣市 鄉鎮市區    段 地  號 平方公尺  台中市 南區 下橋子頭段 217-14 1811 如附表三 


建 號  基地座落 建物面積(平方公尺)  權利範圍  建物門牌 樓層面積 附屬建物及用途  00000 台中市○區○○○○段00000地號 二層： 94.52 陽台：19.79 花台：0.86  全  部  台中市○區○○路0000號2樓之2    備  註  共有建物部分： ①下橋子頭段14786建號，面積2861.15平方公尺，持分2562/100000。 ②下橋子頭段14787建號，面積778.83平方公尺，持分2562/100000。 ③下橋子頭段14788建號，面積983.96平方公尺，持分582/100000。    


【附表三】
兩造就00000建號、00000建號之應有部分及上訴人主張兩造就21
7-4地號之配置持分：  
編號  姓  名           應 有 部 分   配置持分   00000建號 00000建號 217-地號   1 王彥斌   100000分之3309 100000分之20920 100000分之505   2 李俊瑩  10000分之847  10000分之847 100000分之604   3 許家豪 10000分之1666 10000分之1666  100000分之1190   4 李淑里即葉李淑里   10000分之819 10000分之819 100000分之585   5 黃仕翰律師（即葉姵綺即葉心蘋之遺產管理人） 10000分之827 10000分之827 100000分之590   6 多助開發實業股份有限公司 10000分之827 10000分之827 100000分之590   7 徐大維  100000分之17611 0 000000000分之0000000   8 王建東 10000分之42  10000分之42 100000分之30   9 何雅琳   10000分之407  10000分之407 100000分之290 10 徐大維 10000分之827 10000分之827 100000分之590 11 徐大維  10000分之827  10000分之827 100000分之590 12 徐大維   10000分之819 10000分之819 100000分之585